臺灣臺中地方法院刑事判決　　　　　　　　96年度易字第33號
公　訴　人　臺灣臺中地方法院檢察署檢察官
被　　　告　丙○○
上列被告因詐欺案件，經檢察官提起公訴（九十五年度偵字第一
九０八七號），本院判決如下：
    主    文
丙○○幫助意圖為自己不法之所有，以詐術使人將本人之物交付
，處拘役伍拾伍日，如易科罰金，以銀元佰元即新臺幣玖佰元
折算壹日。
    犯罪事實
一、丙○○前無不法犯罪前科紀錄，素行尚佳，其明知個人在金
    融機構帳戶之存摺及提款卡係供自己使用之重要理財工具，
    關係個人財產、信用之表徵，且可預見存摺、提款卡及其密
    碼如交予他人使用，而未加以闡明正常用途，極易被利用為
    與財產有關之犯罪工具，竟仍不顧他人可能遭受財產上損害
    之危險，而基於縱若其所提供金融機構之帳戶被利用作為詐
    欺取財之用，亦不違背其本意之幫助犯意，在民國九十五年
    五月十二日後至同年月十五日前之某日，於不詳地點，將其
    為其子女陳雅萍、陳佳展（業經檢察官另為不起訴處分確定
    ）於郵局所開設如附表一所示之帳戶之存摺、提款卡及密碼
    資料，一併交付予真實姓名、年籍均不詳之成年男子使用，
    而容許該人所屬不法犯罪集團成員藉各該帳戶以遂行詐欺取
    財之犯罪。之後，該名男子所屬不法犯罪集團成員即基於意
    圖為自己不法所有之概括犯意聯絡，先後於附表二所示之時
    間，各以如附表二所示之手法，要求丁○○、甲○○需匯款
    至丙○○所提供分由其子女陳雅萍、陳佳展開設之如附表二
    匯入帳戶欄所示之郵局帳戶內，致使如附表二所示之丁○○
    、甲○○均因陷於錯誤，各匯入新臺幣（下同）八萬元及八
    萬四千二百元至丙○○所提供如附表二匯入帳戶欄所示之郵
    局帳戶內。嗣經丁○○、甲○○均察覺情況有異，經報警處
    理，始由警循線查知上情。
二、案經臺中市警察局第三分局報請臺灣臺中地方法院檢察署檢
    察官偵查起訴。
    理    由
一、訊據被告丙○○固對如附表一所示二郵局帳戶為其先後於九
    十年九月十九日及九十二年一月八日，分別為其子女陳雅萍
    、陳佳展所開立，並均由其保管使用等情皆坦白承認，惟矢
    口否認有何幫助詐欺取財之犯行，辯稱：伊因將前揭二郵局
    帳戶存摺及晶片金融卡置於所騎乘機車之置物箱內，嗣於不
    詳時間在伊上班之賣場停車場失竊。伊直到警方通知該二帳
    戶遭詐欺集團使用作被害人匯款之用，才驚覺帳戶資料已然
    遺失，伊並沒有將上開帳戶存摺、開戶印章、晶片金融卡及
    密碼資料交付他人使用云云。經查：
（一）被害人丁○○、甲○○前揭如何因受詐騙而先後將所有之
      八萬元、八萬四千二百元款項匯入被告丙○○所提供之上
      開郵局帳戶內等情，已據被害人丁○○、甲○○皆於警詢
      時指述綦詳（見本院卷第一七頁至第一八頁，警卷第九頁
      至第一０頁），並有被害人甲○○所提出郵政國內匯款執
      據一紙、臺灣郵政股份有限公司臺中郵局九十六年二月十
      三日中管字第０九六二一００五二三號函附之陳佳展、陳
      雅萍帳戶立帳申請書、晶片金融卡申請書及客戶歷史交易
      清單等件附卷可稽（見警卷第一一頁，本院卷第二九頁至
      第三五頁），足認被告所提供上開二郵局帳戶確實咸已供
      作詐騙集團向被害人丁○○、甲○○詐騙金錢所用甚明。
（二）被告丙○○雖以前開情詞置辯；惟其先於警詢時陳稱：陳
      佳展及陳雅萍之帳戶均放於同一皮包裡，置放在住處房間
      之梳妝檯中，經警方通知後，始發現不見等語（見警卷第
      五頁），嗣於偵查中則改稱：帳戶係放於機車置物箱中，
      在伊所上班之賣場停車場內遭竊遺失云云（見偵查卷第二
      五頁），其辯詞前後齟齬，莫衷一是，已難信為真實。且
      按一般社會常情，欲使用金融卡領取款項者，須於金融機
      構設置之自動櫃員機上依指令操作，並輸入正確之密碼，
      方可順利領得款項，由此可見，如非經帳戶所有人同意、
      授權而告知金融卡密碼等情況，單純持有金融卡之人，欲
      隨機輸入號碼而領取款項之機會，以晶片金融卡六位至十
      二位密碼之設計，不法之人任意輸入號碼而與正確之密碼
      相符者，機率微乎其微。本件觀諸前開陳佳展帳戶之客戶
      歷史交易清單，自九十五年五月十六日起有異常之資金往
      來情況時起，即有多次以卡片提款之紀錄，顯見應係被告
      於該日之前某時，即將其所保管之該帳戶資料交付他人，
      且一併告知晶片金融卡密碼俾利他人使用無訛。再前述被
      告之子陳佳展名義之前揭郵局帳戶，於九十五年五月五日
      始申請晶片金融卡，至同年月十二日經郵局核發，同日即
      將該帳戶之存款提領僅剩三百九十七元，而被告之女陳雅
      萍名義之郵局帳戶亦於同日提領七千元後，該帳戶之餘額
      僅剩七百零三元，有上開金融卡申請書及客戶歷史交易清
      單各一份附卷可憑。復依客戶歷史交易清單所示，該二帳
      戶均於餘額所剩無幾後未幾，即分別自九十五年九月十六
      日與同年月十五日起，有密集為跨行轉帳與提款之紀錄，
      顯見上開二郵局帳戶之存摺、晶片金融卡及密碼資料於被
      告在九十五年五月十二日儘可能將帳戶內之款項提領完畢
      後，至九十五年五月十五日前之某時，已流入他人之手，
      如非被告將該郵局帳戶密碼告知他人，此帳戶應無於瞬間
      即遭人以金融卡、密碼資料進行轉帳、提款使用，並旋遭
      人供作詐欺取財之人頭帳戶使用，是該帳戶晶片金融卡之
      相關密碼應係被告告知他人者自明。況以不法詐欺集團，
      若非確定該帳戶所有人不會報警或掛失止付，伊等應不至
      於以該帳戶從事於財產犯罪，以避免遭警循線追查或帳戶
      遭凍結至徒勞無功，而此等確信，在該帳戶資料係竊得或
      拾得之情形，實無發生之可能。準此，被告上開關於該二
      郵局帳戶資料係遭竊遺失之所辯，實不足以採信，堪認被
      告確有將前揭郵局帳戶之存摺、晶片金融卡及密碼資料提
      供予詐欺集團成員使用之情，彰彰明甚。
（五）按刑法上之故意，分直接故意（確定故意）與間接故意（
      不確定故意），「行為人對於構成犯罪之事實，明知並有
      意使其發生者」為直接故意，「行為人對於構成犯罪之事
      實，預見其發生而其發生並不違背其本意者」為間接故意
      ；一般人至銀行開設帳戶並非難事，如非因財產犯罪等不
      法目的，依常情並無捨棄自己帳戶而迂迴收受他人帳戶使
      用之理，是被告丙○○對於不法詐欺集團成員可能將其所
      提供之帳戶資料用來作為詐欺等財產犯罪之非法用途上，
      應有所預見，且不違背其本意，其竟仍提供帳戶資料予不
      法詐欺集團成員使用，足見不法詐欺集團成員將被告帳戶
      資料用來作為詐欺取財之用，為被告所容認及允許。另查
      銀行帳戶可供款項之存匯、提領，係一般人均可輕易申請
      開設，並無任何資格條件之限制，且金融存款帳戶，事關
      存戶個人財產權益之保障，其與存戶印鑑章、提款卡結合
      ，專屬性、私密性更形提高；除非本人或與本人具密切關
      係之人，難認有何理由可自由流通使用該存摺、印章；一
      般人亦均有應妥為保管存摺及提款卡，以防止存摺及提款
      卡被他人冒用之認識，縱有特殊情況偶有將存摺、提款卡
      交付他人之需，亦必深入瞭解其用途後始行提供使用，實
      乃吾人日常生活經驗與事理；且存摺、提款卡等有關個人
      財產、身分之物品，如淪落不明人士手中，極易被利用為
      與財產犯罪有關之犯罪工具；而與他人於身分上不具密切
      關係之人，竟要求他人提供帳戶以為使用，此等行為，客
      觀上已屬可疑，且顯係供為某非正當資金進出使用，而隱
      瞞其流程及行為人身分曝光之不法意圖亦可預見；若此之
      社會現實，恆係一般人本於日常生活經驗即可體察，本件
      被告已逾不惑之年，對此自亦難諉為不知，是被告提供其
      所開設之前揭二郵局帳戶資料時，應有幫助他人犯詐欺取
      財罪之不確定故意，亦堪可認定。
（六）綜上所述，被告丙○○所辯，無非事後飾卸之語，不足採
      信。本件事證至臻明確，被告幫助詐欺犯行洵堪認定。
二、核被告丙○○所為：
（一）查前開真實姓名、年籍均不詳之成年男子所屬不法犯罪集
      團成員，基於意圖為自己不法所有之概括犯意聯絡，以上
      述之方式，先後撥打電話予被害人丁○○、甲○○，並致
      使被害人丁○○、甲○○均因陷於錯誤，因而交付本人之
      財物，該名不詳姓名、年籍之成年男子所屬不法詐欺集團
      成員所為，應係犯刑法第三百三十九條第一項之詐欺取財
      罪（被告丙○○行為後，刑法及刑法施行法業於九十四年
      二月二日經總統以華總一義字第０九四０００一四九０一
      號令修正公布，並於九十五年七月一日施行。按行為後法
      律有變更者，適用行為時之法律，但行為後之法律有利於
      行為人者，適用最有利於行為人之法律，現行刑法第二條
      第一項定有明文。此條規定乃與刑法第一條罪刑法定主義
      契合，而貫徹法律禁止溯及既往原則，係規範行為後法律
      變更所生新舊法律比較適用之準據法，是刑法第二條本身
      雖經修正，但刑法第二條既屬適用法律之準據法，本身尚
      無比較新舊法之問題，應一律適用裁判時之現行刑法第二
      條規定以決定適用之刑罰法律，先予辨明。又刑法第三百
      三十九條第一項之詐欺取財罪，法定刑得科或併科銀元一
      千元以下罰金，據修正後刑法施行法增訂第一條之一：「
      中華民國九十四年一月七日刑法修正施行後，刑法分則編
      所定罰金之貨幣單位為新臺幣。九十四年一月七日刑法修
      正時，刑法分則編未修正之條文定有罰金者，自九十四年
      一月七日刑法修正施行後，就其所定數額提高為三十倍。
      但七十二年六月二十六日至九十四年一月七日新增或修正
      之條文，就其所定數額提高為三倍」及刑法第三十三條第
      五款修正為：「主刑之種類如下：五、罰金：新臺幣一千
      元以上，以百元計算之」等規定，是依修正後之法律，刑
      法第三百三十九條第一項之詐欺取財罪所得科或併科處之
      罰金刑最高為新臺幣三萬元（一千元三十）、最低為新
      臺幣一千元；然依被告行為時之刑罰法律，即罰金罰鍰提
      高標準條例第一條前段規定之提高倍數十倍及刑法第三十
      三條第五款規定之罰金最低額一元計算，該罪之罰金刑最
      高為銀元一萬元，最低額為銀元一元，若依現行法規所定
      貨幣單位折算新臺幣條例第二條之規定換算為新臺幣，最
      高額雖與新法同為新臺幣三萬元，然最低額僅為新臺幣三
      元。因此，比較上述修正前、後之刑罰法律，自應以被告
      行為時關於科或併科處罰金刑之法律較有利於被告）。
（二）被告丙○○同時提供其所保管，分別以其子女陳雅萍、陳
      佳展名義所開設如附表一所示郵局帳戶之存摺、提款卡及
      密碼資料予前揭不詳姓名之成年男子所屬不法犯罪集團成
      員，均以之為詐欺取財所用，係基於幫助他人犯詐欺取財
      犯行之不確定故意，且所為屬詐欺取財罪之構成要件以外
      之行為，核其所為則係犯刑法第三十條第一項、第三百三
      十九條第一項之幫助詐欺取財罪。被告幫助前揭不詳姓名
      之成年男子所屬不法犯罪集團成員犯詐欺取財罪，為幫助
      犯，應依刑法第三十條第二項之規定減輕其刑（九十五年
      七月一日施行之刑法第三十條幫助犯規定，與原刑法第三
      十條之相較，僅作文字上之修正，非刑法第二條所指之「
      法律變更」，無比較適用之問題，應依一般法律適用原則
      ，逕行援用裁判時法，最高法院九十五年刑議字第六號、
      九十五年度台上字第六０一六號判決參照）。
（三）被告丙○○以一行為交付如附表一所示之郵局帳戶資料予
      上述不詳姓名之成年男子，幫助其所屬不法犯罪集團成員
      分別對被害人丁○○、甲○○為詐欺取財之犯行，被告係
      以一行為觸犯二個幫助詐欺罪名，構成同種想像競合犯，
      依刑法第五十五條前段之規定，應依情節較重者即對被害
      人甲○○所為之該次幫助詐欺取財犯行論以一罪（修正後
      刑法第五十五條關於想像競合犯之規定，固增加但書：「
      但不得科以較輕罪名所定最輕本刑以下之刑」之規定，惟
      此係屬科刑之限制，為法理之明文化，非屬法律之變更，
      不生比較適用之問題）。
（四）公訴人雖僅就被告丙○○提供其子陳佳展設於郵局之如附
      表一編號二所示帳戶，以幫助上揭不詳姓名之成年男子所
      屬詐欺集團成員詐騙被害人甲○○財物之部分提起公訴，
      而就被告提供其女陳雅萍設於郵局之如附表一編號一所示
      帳戶，以幫助該不詳姓名成年男子對被害人丁○○犯詐欺
      取財犯行所用之部分，則未於起訴書中敘及，惟該未經起
      訴部分犯行，既與前揭經檢察官提起公訴之犯行部分有想
      像競合犯之裁判上一罪關係，已如前述，自應為起訴效力
      所及，本院得併予審論之。
三、爰審酌被告丙○○前無不法犯罪前科紀錄，素行尚佳，其明
    知所提供之郵局帳戶資料將有可能遭人供作財產犯罪之工具
    ，竟執意將其所保管，以其子女陳雅萍、陳佳展名義開設之
    如付表一所示帳戶資料提供予不法份子使用，非惟幫助不法
    犯罪集團成員者遂行其財產犯罪之目的，同時使該等不法份
    子得以隱匿其真實身分，減少遭查獲之風險，愈使其肆無忌
    憚，助長犯罪之猖獗，破壞社會秩序甚鉅，暨其犯後飾詞否
    認犯罪，未見悔意之犯罪後態度等一切情狀，量處如主文所
    示之刑，並依修正前刑法第四十一條第一項前段及修正前罰
    金罰鍰提高標準條例第二條之規定，諭知易科罰金之折算標
    準〔按涉及法院裁量權行使者，需於裁量權行使時，方有比
    較適用之問題，如易科罰金、易服勞役、緩刑、保安處分之
    宣告。故就一般綜合罪刑之結果而為比較，以決定罪刑之適
    用時，不需就易科罰金等列為比較，必迨已決定為緩刑、保
    安處分之宣告，或所處之刑得易科罰金或易服勞役時，始就
    各該緩刑、易科罰金等部分決定其適用標準。本件被告犯罪
    時之刑法第四十一條係規定「犯最重本刑為五年以下有期徒
    刑以下之刑之罪，而受六月以下有期徒刑或拘役之宣告，因
    身體、教育、職業、家庭之關係或其他正當由，執行顯有困
    難者，得以一元以上三元以下（按：業經修正前罰金鍰提高
    標準條例第二條提高一百倍）折算一日，易科罰金。但確因
    不執行所宣告之刑，難收矯正之效或難以維持法秩序者，不
    在此限。」；嗣於九十四年二月二日經修正公布，並於九十
    五年七月一日施行，新刑法第四十一條修正為「犯最重本刑
    為五年以下有期徒刑以下之刑之罪，而受六個月以下有期徒
    刑或拘役之宣告者，得以新臺幣一千元、二千元或三千元折
    算一日，易科罰金。但確因不執行所宣告之刑，難收矯正之
    效，或難以維持法秩序者，不在此限。」，上開法律既有變
    更，經比較行為時法及裁判時法後，以行為時之修正前刑法
    關於易科罰金之規定對被告較為有利，依刑法第二條第一項
    前段之規定，自應適用修正前刑法第四十一條第一項前段規
    定，就對被告所處拘役刑諭知易科罰金之折算標準，且無庸
    與前開之新舊刑法規定為綜合之比較〕。公訴人固於本院審
    理時對被告具體求處有期徒刑六月，惟被告於本件僅提供郵
    局帳戶之存摺、提款卡及密碼資料予不法犯罪集團成員使用
    ，並非犯罪集團之核心份子，且被害人丁○○、甲○○因遭
    詐騙而匯入被告所提供前述郵局帳戶內之金額尚非至鉅，本
    院於考量被告犯罪情節與具體情狀後，認對被告處予如主文
    所示之刑罰，已足收懲儆之效，是檢察官具體求刑之刑度稍
    嫌過重。
四、至被告丙○○所提供之如附表一所示郵局帳戶之存摺與提款
    卡等物，雖原係被告所保管並供其違犯本件犯罪所用之物，
    但既非屬其所有，核與沒收要件即有未合，爰不併予諭知沒
    收。再被告本件犯罪之型態為幫助他人犯詐欺取財罪，因詐
    欺取財之正犯是否屬於共同正犯或連續犯，與被告應成立之
    罪名、刑責均無涉，為免累贅，爰不於主文欄諭知被告幫助
    「共同」、「連續」詐欺取財，均附此說明之。
據上論斷，依刑事訴訟法第二百九十九條第一項前段，刑法第二
條第一項前段、第三十條第一項前段、第二項、第三百三十九條
第一項、第五十五條，修正前刑法第四十一條第一項前段，罰金
罰鍰提高標準條例第一條前段，修正前罰金罰鍰提高標準條例第
二條，現行法規所定貨幣單位折算新臺幣條例第二條，判決如主
文。
本案經檢察官乙○○到庭執行職務。
中　　華　　民　　國　　96　　年　　2 　　月　　27　　日
                  刑事第一庭  審判長法  官   張國忠
                                    法  官   黃松竹
                                    法  官   陳思成
上正本證明與原本無異。
如不服本判決，應於送達後十日內向本院提出上訴狀（須附繕本
），上訴於臺灣高等法院臺中分院。
                                    書記官   王嘉麒
中　　華　　民　　國　　96　　年　　2 　　月　　27　　日
附錄論罪科刑法條
刑法第三百三十九條第一項
意圖為自己或第三人不法之所有，以詐術使人將本人或第三人之
物交付者，處五年以下有期徒刑、拘役或科或併科一千元以下罰
金。
【附表一】
┌──┬──────┬──────┬──────┬──────┬──────┬───┐
│編號│開 戶  日 期│金融機構名稱│ 存戶及帳號 │交 付  日 期│交 付  地 點│備  註│
├──┼──────┼──────┼──────┼──────┼──────┼───┤
│ 一 │90年09月19日│臺中樹仔腳郵│陳雅萍      │95年05月12日│不詳        │      │
│    │            │局（局號    │帳號：      │後至同年月15│            │      │
│    │            │000000-0）  │000000-0    │日前某日    │            │      │
├──┼──────┼──────┼──────┼──────┼──────┼───┤
│ 二 │92年01月08日│同上        │陳佳展      │同上        │同上        │      │
│    │            │            │帳號：      │            │            │      │
│    │            │            │000000-0    │            │            │      │
└──┴──────┴──────┴──────┴──────┴──────┴───┘
【附表二：遭詐欺取財之被害人】
┌──┬──────┬───┬─────────┬────────┬───────┬───┐
│編號│  匯款時間  │被害人│匯款金額（新臺幣）│匯入被告帳戶名稱│詐  騙  手  法│備  註│
├──┼──────┼───┼─────────┼────────┼───────┼───┤
│ 一 │95年05月15日│丁○○│80000元           │附表一編號一所示│中獎一百萬元，│      │
│    │10時04分許  │      │                  │陳雅萍郵局帳戶  │，但須先為愛心│      │
│    │            │      │                  │                │捐款，始得領取│      │
│    │            │      │                  │                │獎金          │      │
├──┼──────┼───┼─────────┼────────┼───────┼───┤
│ 二 │95年05月22日│甲○○│84200元           │附表一編號二所示│抽中公司二獎，│      │
│    │12時30分許  │      │                  │陳佳展郵局帳戶  │但須先繳稅，可│      │
│    │            │      │                  │                │選擇愛心認購之│      │
│    │            │      │                  │                │方式匯款      │      │
└──┴──────┴───┴─────────┴────────┴───────┴───┘
